【裁判字號】    99,訴,409
【裁判日期】    991130
【裁判案由】    損害賠償
【裁判全文】
臺灣高雄地方法院民事判決               99年度訴字第409號
原      告  古淑華
被      告  吳桂雀
上當事人間請求損害賠償事件，原告於本院刑事訴訟程序（98年
度審交簡字第1544號）提起附帶民事訴訟（98年度審交簡附民字
第123 號），經刑事庭裁定移送，本院於民國99年11月23日言詞
辯論終結，判決如下：
    主  文
被告古淑華應給付原告新台幣捌萬壹仟零陸拾伍元。
原告其餘之訴駁回。
訴訟費用由原告負擔十分之七，餘由被告負擔。
本判決第一項得假執行，但被告如以新台幣捌萬壹仟零陸拾伍元
為原告預供擔保，得免為假執行。
原告其餘假執行之聲請駁回。
    事實及理由
壹、程序部分：按訴狀送達後，原告不得將原訴變更或追加他訴
    ，但擴張或減縮應受判決事項之聲明者，不在此限。民事訴
    訟法第255 條第1 項第3 款定有明文。原告起訴請求被告給
    付新台幣（下同）80萬元，嗣於本院審理中，就復健療養費
    用之請求20萬4,600 元之部分，減縮請求金額為2 萬4,890
    元（卷第211 頁），則請求之總額合計為62萬0,290 元，核
    其所為乃減縮應受判決事項之聲明，於法有據。
貳、實體部分：
一、原告主張：被告於民國97年5 月15日10時10分許，駕駛牌照
    號碼ZA-8935 號自小客車，沿高雄市○○區○○路快車道北
    往南方向行駛，行經該路與華榮路交岔路口欲左轉行駛文昌
    路時，未注意車前狀況即逕行左轉，過失撞及沿對向車道行
    駛至路口之原告所騎乘牌照號碼PHQ-890 號重型機車，致原
    告左膝後十字韌帶斷裂、左膝挫傷、撕裂傷、左手肘挫傷、
    擦傷（下稱系爭事故），及於前開傷害之手術後復健期間，
    因不斷服用消炎藥，造成腎臟發炎而住院8 天。被告因前開
    過失傷害行為，業經本院98年度審交簡字第1544號刑事判決
    拘役50日確定在案。原告因系爭事故支出腎臟發炎住院醫療
    費用4,390 元（已扣健保）、復健療養費用2 萬4,890 元、
    加強型專用護具4 萬2,000 元、日後應服用維骨力費用31萬
    5,360 元及受有精神上損害23萬3,650 元，共計62萬0,290
    元（未扣除強制險理賠金）。為此，爰依侵權行為法律關係
    提起本訴，並聲明：(一)被告應給付原告62萬0,290 元；(二)願
    供擔保，聲請准予宣告假執行。
二、被告則以：系爭事故發生時，被告行向號誌為紅燈、綠燈箭
    頭左轉，原告係闖紅燈才撞上被告駕駛之自小客車副駕駛座
    位旁車身，當時原告自陳因要趕回家載小孩才未注意車前狀
    況，嗣後卻因系爭事故路口無監視器，反將肇事原因全推給
    被告，系爭事故之發生係原告闖紅燈所致。又原告住院期間
    曾表示其為軍保，醫療免費，是被告應允給付原告機車維修
    費用後，雙方即再無任何請求，惟原告出院後態度大變，竟
    要求高額之賠償，原告請求應無理由，且原告應就各項支出
    之必要性及因果關係為證明，另請求之精神慰撫金亦屬過高
    等語，資為抗辯，並聲明：駁回原告之訴；如受不利判決，
    願供擔保，聲請准予宣告免為假執行。
三、兩造爭執與不爭執事項：
  (一)下列事項為兩造所不爭執，依民事訴訟法第280 條第1 項、
    第279條第1項之規定，堪信為真實：
    1.被告因系爭事故經本院98年度審交簡字第1544號處拘役50
      日，經被告上訴，本院以98年交簡上字第333 號審理時撤
      回上訴而確定在案。
    2.原告因系爭事故已領取強制責任保險金6 萬0,300 元（卷
      第65 -71頁）。
    3.原告支出住院醫療費用4,390 元、加強型膝部特殊護具4
      萬2,000 元（卷第44頁、雄簡卷第15頁）。
  (二)爭執部分：
    1.被告就系爭事故之發生是否有過失？原告是否與有過失？
      如有，雙方過失比例為何？
    2.被告抗辯原告已為免除賠償責任之意思表示是否有據？如
      被告應負賠償責任，原告得請求之金額以若干為適當？
四、得心證之理由：
  (一)被告就系爭事故之發生是否有過失？原告是否與有過失？如
    有，雙方過失比例為何？
    1.原告主張行至系爭交岔路口時為綠燈，被告則抗辯系爭事
      故發生當時，其行向為紅燈但同時有左轉箭頭綠燈之保護
      時相，原告闖越紅燈直行始會發生系爭事故等語。經查，
      系爭事故發生地點為高雄市○○區○○路與華榮路交岔路
      口，當時該交岔路口號誌時相變化為北向南左轉保護3 時
      相運作，第一時相：翠華路南北向對開尖峰100 秒、離峰
      65 秒 （北向南直行箭頭綠燈）；第二時相：翠華路北向
      南直行及左轉尖峰20秒、離峰15秒（南北向紅燈）；第三
      時相：華榮路東西向對開尖、離峰40秒等情，有道路交通
      事故現場圖、高雄市政府交通局99年6 月9 日及99年7 月
      22日函文在卷可按（卷101 、103 、148 頁），此與本件
      刑事偵查時，檢察事務官於98年3 月5 日到場勘驗結果相
      同，有該勘驗筆錄及現場照片可供佐證（見98年度調偵字
      162 號偵查卷第47、51頁）。可見當時被告行向並無紅燈
      同時有左轉箭頭綠燈之號誌時相變化，其此部分抗辯，尚
      無可採。
    2.另原告固於本院審理時陳述當時通過系爭事故交岔路口時
      為綠燈，但其於事故發生當日警員詢問時明確陳稱其行向
      號誌為「翠華路南往北直行綠燈剛變黃燈」等語，有警製
      道路交通事故談話紀錄表附卷可參（卷106 頁背面），其
      先後陳述並非一致，於本院審理時所為陳述已有避重就輕
      之嫌，依其警詢所述，既知悉號誌為綠燈剛轉變為黃燈，
      至少行至系爭交岔路口時應有看見黃燈顯示，準此，原告
      主張係綠燈狀態下通行越過停止線云云，亦不能遽信為真
      。又參酌原告主張當時被告車輛係先在翠華路中線待轉，
      故系爭交岔路口設置之闖紅燈測速照相無法感應拍攝等語
      （卷第126 頁），而被告車輛於系爭事故發生前係在中線
      待轉一情，亦經被告自陳在卷（卷第151 頁）。則綜合上
      開兩造陳述及系爭交岔路口時相變化等情以觀，系爭事故
      發生當時，應係在翠華路第一時相及第二時相變化之際，
      亦即被告通過系爭交岔路口道路停止線時，其行向號誌應
      為上開第一時相變化，即北向南直行箭頭綠燈，但因仍不
      得左轉，而在該交岔路口中線待轉，此時翠華路南向北號
      誌亦為綠燈，嗣原告車輛沿翠華路南向北駛至，於越過道
      路停止線時，因被告在中線待轉亦左轉前駛而通過系爭交
      岔路口，兩造車輛遂發生撞擊，此為系爭事故發生始末。
      惟此時究竟被告行向號誌是否已經轉換為左轉保護之第二
      時相始左轉前駛，乃原告闖越紅燈？抑或原告行向係黃燈
      通過系爭交岔路口，被告行向仍屬僅得直行而不得左轉之
      號誌狀態？兩造各執一詞，尚難遽作認定。
    3.按「汽車行駛至交岔路口，其行進、轉彎，應依下列規定
      ：一、應遵守燈光號誌或交通指揮人員之指揮，遇有交通
      指揮人員指揮與燈光號誌並用時，以交通指揮人員之指揮
      為準。七、轉彎車應讓直行車先行」、「駕駛人應注意車
      前狀況，隨時採取必要安全措施」道路交通安全規則第10
      2 條第1 項第1 、7 款、第93條分別訂有明文。本件系爭
      事故發生時雙方行向號誌狀態雖屬不明，惟依上開規定，
      雙方仍有轉彎車應禮讓直行車先行，及注意車前狀況並採
      取適當必要措施之注意義務。查系爭事故發生當時，天候
      為晴、日間自然光線、路面鋪設柏油、路面乾燥、無缺陷
      、亦無障礙物、視距良好等情，有卷附之道路交通事故調
      查表(一)及現場照片在卷可參，被告行車駛至該交岔路口，
      自無不能注意之情事，遽其在中線待轉時疏未注意對向有
      原告駕駛機車駛至之車前狀況，未讓原告車輛先行，貿然
      左轉，致發生撞擊，對系爭事故之發生自有過失，且該事
      故之發生與原告所受上揭傷害，亦具有相當之因果關係甚
      明。至原告行使機車道，於被告在中線待轉並已越過該交
      岔路口中心點駛至翠華路機車道之際，未注意車前狀況，
      採取煞車暫停或迴避等必要措施，就系爭事故之發生亦與
      有過失，至為明確。本院參酌被告車輛行向係左轉狀態，
      雖已先在中線待轉，但有較高之注意義務，而原告為直行
      車，同未能注意車前狀況等情，認被告應負百分之70之過
      失責任，原告應負百分之30之過失責任，雙方過失責任比
      例為7 比3 。
  (二)被告抗辯原告已為免除侵權責任之意思表示是否有據？如被
    告應負賠償責任，原告得請求之金額以若干為適當？
    被告雖抗辯本件原告起訴前已口頭承諾因軍保受傷，醫療免
    費，但希望賠付車損，被告亦同意且雙方不再有任何請求等
    語（卷第21頁背面），然此為原告所否認，被告既不能舉證
    兩造確已達成上開和解條件，並免除其他之請求，則其此部
    分所為抗辯，即不可採信。茲就原告請求之項目及金額，逐
    一審認如下：
    1.住院醫療費用部分：
      原告主張其因系爭事故長期臥床，導致腎臟發炎，支出住
      院醫療費用4,390 元一節，固提出國軍左營總醫院診斷證
      明書為其佐證（卷第44頁）。惟依該診斷證明書所載，原
      告係因急性腎盂腎炎及貧血等病因住院，看診科別為腎臟
      科，與其所受上揭傷害係手腳外傷顯然不合。且該住院期
      間為97年6 月22日至97年6 月30日，與系爭事故發生之97
      年5 月15日相距有38日，則是否因系爭事故服用消炎藥物
      導致腎臟發炎，並無其他事證可佐，自不可採信，原告此
      部分主張，為無理由，不應准許。
    2.膝部特殊護具部分：
      原告主張因復健需要，購買特殊護具保護膝部，為此支出
      4 萬2,000 元一情，業已提出居家公司98年7 月14日出具
      之統一發票為證（雄簡卷15頁），被告對該發票及金額支
      出固不爭執，但質疑其前使用標準型護具即可，無另支出
      該特殊護具之必要性。本院認為標準型復健用之護具，通
      常係制式規格，非必合於每位病患之需求，原告如使用標
      準型護具即可獲得保護，自無須另為訂製較高費用之護具
      ，是原告此部分請求係有必要，應予准許。
    3.維骨力費用部分：
      原告主張因膝部韌帶受傷，依醫師建議，須服用維骨力加
      以保養，以10年計算，每月領藥費用1,314 元，合計得請
      求31萬5,360 元等語。經查，國軍左營總醫院99年3 月3
      日所出具之診斷證明書固載稱「病患需使用維骨力保養」
      等語，並有醫療費用單據在卷可憑（卷41-45 頁）。然本
      院向出具該診斷證明書之喻興甯醫師函詢結果，函覆略稱
      「在減少左膝關節軟骨磨損考量下，建議使用膝關節護具
      及口服使用維骨力，由於病患尚未有外傷性或退化性關節
      炎情形，故維骨力僅作為保養用途……適當之使用期限並
      無定論，有些文獻指出使用6 個月以上之病人，與對照組
      比較下，並無更佳之療效」等語，並檢附函文所憑之參考
      文獻Orthopaedic Knowledge Update第9 版第228 、229
      頁附卷可參（卷113-118 頁）。依其說明，該維骨力係為
      減少原告膝關節磨損之考量而建議使用，此於一般人為減
      少關節磨損而服用維骨力或相類藥品之情形並無不同，既
      僅供作保養用途，自不得認有必要，原告此部分主張，尚
      嫌無據。
    4.復健療養費用部分：
      原告主張因膝部韌帶受傷，須長期進行復健，業已陸續支
      付許多復健及掛號費用，依傷後復健及高雄醫學大學（下
      稱高醫）附設中和紀念醫院鑑定結果，尚須約6 個月之復
      健時程，每星期至少3 次，此部分復健費用為4,150 元，
      加計原告自98年6 月9 日起至99年9 月13日在德民中醫診
      所復健治療費用5,800 元及購買傷藥支出之藥費，合計得
      請求被告給付2 萬4,890 元等語（卷第211 頁），此並有
      高醫中和紀念醫院99年11月1 日高醫附行字第0990004423
      號鑑定報告、德民中醫診所出具之就醫明細資料附卷可稽
      （卷第176-177 、215-218 頁）。被告對於上開原告請求
      之復健費用9,950 元並不爭執（卷第212 頁），但否認其
      他藥費支出之真正及必要性。本院審酌原告因系爭事故致
      有大腿肌肉萎縮、膝關節不穩定、活動度受限等傷情，經
      高醫中和紀念醫院鑑定須接受復健治療，治療項目包括：
      (1)熱療（軟化關節、鬆弛肌肉等）；(2)電療（止痛、緩解
      症狀）；(3)關節運動（增加關節活動角度）及(4)肌力訓練
      （強化肌力、提高膝關節穩定性），有上開鑑定報告可按
      ，並未包含施以相關藥物治療之必要建議。而骨傷科於傳
      統中醫固有其他輔助藥物或藥膏塗抹等治療方式，不一而
      足，且常無健保給付，此或為個人之醫療選擇，惟依上開
      鑑定意見，原告既僅有所載4 項復健治療之需求，則該藥
      物費用支出部分，即難認有必要性。據此，原告得請求被
      告給付之復健費用為9,950 元，逾此數額之請求，不應准
      許。
    5.精神慰撫金部分：
      原告主張精神上損害23萬3,650 元，被告則抗辯金額過高
      。按法院對於慰撫金之量定，應斟酌雙方當事人之身分、
      地位及經濟狀況等關係定之（最高法院76年台上字第1908
      號判例意旨參照）。查原告為高中畢業、名下有汽車1 輛
      ，目前為家管，無固定收入，97年度僅有利息所得數千元
      ；被告為高職畢業，名下有機車1 輛，目前務農，收入並
      非穩定，96、97年度財產及綜合所得均僅有數萬元，此經
      兩造各自陳明在卷，並有其等之稅務電子閘門財產所得調
      件明細表附卷可佐（卷第27頁及審移調卷第5-10頁）。併
      審酌原告受有上揭傷害，復健療程繁複，行動受有一定之
      限制，精神上之痛苦非輕等情，認原告得請求之精神慰撫
      金以15萬元為適當，逾此數額之請求，不應准許。
    6.依上核計，原告得請求被告賠償之金額為膝部特殊護具4
      萬2,000 元、復健費用9,950 元及精神慰撫金15萬元，合
      計為20萬1,950 元（計算式：42000+9950+150000 ＝
      201950 ） 。
五、按損害之發生或擴大，被害人與有過失者，法院得減輕賠償
    金額或免除之，民法第217 條第1 項定有明文。此項規定之
    目的，在謀求加害人與被害人間之公平，故在裁判上法院得
    以職權減輕或免除之（最高法院85年台上字第1756號判例意
    旨參照）。如上所述，本件被告應百分之70之過失責任比例
    ，原告得請求之賠償金額均應依該過失比例予以減輕，即就
    各原告得請求賠償之總額，以其百分之70計算。又依強制汽
    車責任保險法第32條之規定，保險人依強制汽車責任保險法
    規定所為之保險給付，視為被保險人損害賠償金額之一部分
    ，被保險人受賠償請求時，得扣除之。查原告因系爭事故已
    領取強制汽車責任保險金6 萬0,300 元，此為被告所不爭，
    則該已領取之保險金應自原告得請求之賠償金額中予以扣除
    。據此，原告因系爭事故所受損害之金額為20萬1,950 元，
    依被告應負擔過失比例百分之70計算，得請求之金額為14萬
    1,365 元，再扣除以領取之強制責任保險金6 萬0,300 元，
    得請求被告賠償之總額為8 萬1,065 元（計算式：201950×
    70％-60300＝81065 ），原告逾此範圍所為之請求，不應准
    許。
六、綜上所述，原告本於侵權行為之法律關係，請求被告賠償原
    8 萬1,065 元，為有理由，應予准許，逾此部分所為之請求
    ，則屬無據，應予駁回。
七、本判決所命被告給付金額未逾50萬元，依民事訴訟法第389
    條第1 項第5 款規定，爰依職權宣告假執行，被告陳明願供
    擔保，聲請准予宣告免為假執行，核無不合，爰酌定相當之
    擔保金額後准許之。至原告敗訴部分，其假執行之聲請已失
    依附，應併予駁回。
八、據上論結，本件原告之訴為一部有理由，一部無理由，依民
    事訴訟法第79條、第389 條第1 項第5 款、第392 條第2 項
    ，判決如主文。
中    華    民    國    99    年    11    月    30    日
                  民事第三庭  法  官  李嘉益
以上正本係照原本作成。
如對本判決上訴，須於判決送達後20日內向本院提出上訴狀（須
按他造當事人之人數附繕本）。如委任律師提起上訴者，應一併
繳納上訴審裁判費。
中    華    民    國    99    年    11    月    30    日
                              書記官  陳瓊芳

司法院資訊處製作；財團法人民間司法改革基金會備份。
